臺灣高等法院刑事判決　　　　　　　　96年度上易字第1602號
上　訴　人　臺灣臺北地方法院檢察署檢察官
被　　　告　甲○○
　　　　　　乙○○
共　　　同
選任辯護人　周慧芳律師
上列上訴人因被告等傷害案件，不服臺灣臺北地方法院96年度易
字第451號，中華民國96年6月5日第一審判決（起訴案號：臺灣
臺北地方法院檢察署95年度偵字第6424號），提起上訴，本院判
決如下：
    主  文
上訴駁回。
    理  由
一、公訴意旨略以：被告甲○○與被告乙○○、告訴人丙○○（
    原名顏黎莉）與其友人楊炎賜分別結伴於民國95年1月13 日
    晚間7時許，前往臺北市○○區○○路4段138號「京華城購
    物中心」地下2樓「喜滿客電影城」觀賞電影，被告2人座位
    在告訴人與楊炎賜之前座，電影開始播放後，被告2人因不
    滿後座之告訴人與楊炎賜交談聲音過大，因而發生口角，被
    告2人竟跨越座椅至告訴人座位旁與其理論，3人進而拉扯，
    致告訴人受有右手、手指背皮下瘀血、右膝紅腫、右踝紅腫
    等傷害，因認被告甲○○、乙○○共同涉犯刑法第277條第1
    項傷害罪嫌云云。
二、證據能力之判斷：
  (一)丙○○於95年9月28日經檢察官訊問時，係居於被害人之地
    位為陳述，並非居於證人之地位為證言，檢察官亦未命其具
    結，故證人丙○○於95年9月28日偵查中之陳述，不得作為
    證據。
  (二)告訴人丙○○、證人楊炎賜於警詢所為之證述，雖均屬審判
    外陳述，然被告及辯護人於本院言詞辯論終結前均未聲明異
    議，依刑事訴訟法第159條之5第2項、第1項規定，視為同意
    作為證據，且經本院審酌前開證人之證述，核無非出於自由
    意願而為陳述或遭違法取證，認警詢筆錄作成之情況均屬適
    當，自均應有證據能力。
三、按犯罪事實應依證據認定，無證據不得推定其犯罪事實，又
    不能證明被告犯罪者，應諭知無罪之判決，刑事訴訟法第15
    4條、第301條第1項分別定有明文。申言之，認定不利於被
    告之事實，須依積極證據，苟積極證據不足為不利於被告事
    實之認定時，即應為有利於被告之認定，更不必有何有利之
    證據，最高法院著有30年上字第816號判例意旨足參。又各
    項證據方法中，告訴人之告訴，係以使被告受刑事追訴為目
    的，其指訴是否與事實相符，仍應調查其他證據，以資審認
    ，必被害人所述被害情形，無瑕疵可擊，且就其他方面調查
    ，又與事實相符，始足據為有罪判決之基礎；而所謂無瑕疵
    ，係指被害人所為不利被告之陳述，與社會上之一般生活經
    驗或卷附其他客觀事證並無矛盾而言，至所謂就其他方面調
    查認與事實相符，非僅以所援用之旁證足以證明被害結果為
    已足，尤須綜合一切積極佐證，除認定被告確為加害人之外
    ，在推理上無從另為其他合理原因之假設而言，最高法院分
    別著有81年度臺上字第3539號判決、92年度臺上字第5580號
    判決要旨可參。
四、公訴意旨認被告2人涉有傷害犯嫌，係以告訴人丙○○之指
    訴、證人楊炎賜之證述、臺北市立聯合醫院和平院區診斷證
    明書及被告2人出具之道歉書1紙為其論據。訊據被告甲○○
    、乙○○2人固不否認於上開時、地，因不滿丙○○與楊炎
    賜看電影交談聲音過大，而與丙○○發生口角爭執，但堅詞
    否認有傷害犯行，均辯稱：因丙○○一直踢渠等椅背，並辱
    罵渠等為廢物，甲○○才先跨過椅背找丙○○理論，丙○○
    竟伸腿踢甲○○，乙○○見狀才跨過椅背阻擋丙○○，未料
    ，亦遭丙○○腳踢，致乙○○受有左側併右側小腿挫傷、右
    側膝挫傷，乙○○當下本能以手護住下體，故左側手第1指
    亦有擦傷，渠等均未出手拉扯或毆打顏振宇，當日亦未見丙○○身上有受傷等語。經查：
  (一)被告甲○○、乙○○與丙○○於95年1月13日晚間7時許在「
    喜滿客電影城」發生衝突，丙○○於翌日即95年1月14日前
    往臺北市立聯合醫院和平院區急診，經醫師檢查丙○○右手
    及手指背皮下瘀血約4乘以5公分、右膝紅腫約3乘以2公分、
    右踝紅腫2乘以2公分等傷勢，此有診斷證明書可憑（見偵卷
    第17頁），堪以認定丙○○於衝突隔日受有上開傷勢之事實
    。
  (二)被告2人雖主張案發當日未見告訴人受有傷勢，證人即當日
    據報前往處理糾紛之臺北市政府警察局松山分局松山派出所
    巡邏員警廖寶煥亦於原審證稱：「告訴人說肚子被踢傷」
   。惟證人廖寶煥於原審作證距案發時已隔1年4月，其記憶是
    否真確，已非無疑。且證人廖寶煥亦稱：告訴人現場未說她
    手腳受傷，現場很凌亂，伊也沒有注意告訴人身上有沒有傷
    痕等語，證人廖寶煥既未注意丙○○身上有沒傷痕，當不知
    丙○○是否另有其他傷勢。再者，據證人楊炎賜於警詢時證
    稱：伊與丙○○到松山派出所時，丙○○並不知道自己有受
    傷，所以未提告訴，返家後才發現右手、右膝及右腳踝受傷
    。證人即松山派出所備勤員警林志鴻亦證稱：伊請曲有光看
    丙○○有無明顯外傷，結果曲有光說沒有，伊看到的部分也
    是沒有明顯外傷。證人曲有光確於臺灣板橋地方法院95年度
    訴字第687號民事侵權行為損害賠償事件審理中具結證稱：
    丙○○表示拉扯之間身體有紅腫瘀傷，要告對方傷害，經伊
    目視雙方身體沒有明顯外傷，伊就告知雙方事後可至醫院驗
    傷等語（見原審卷第131頁）。依上揭證人所述，丙○○於
    警詢時並無明顯外傷，惟瘀血係皮下出血之一種表現，並非
    撞擊之當下立即反應出來，此為公眾周知之事實，證人楊炎
    賜所言告訴人係事後瘀傷浮現始去驗傷提出告訴，即堪採信
    ，故顏女於衝突後，受有診斷書上所載輕微傷勢，堪以認定
    。
  (三)據告訴人於警詢時指訴其遭被告2人傷害之經過為：他們2人
    就站起來跨過座位，作勢要打伊，1人拉伊手及1人抱住伊左
    腿，造成伊手腳受傷（見偵卷第16頁）。於原審審理中則稱
    ：甲○○抓到伊右手前手臂與手腕，伊掙脫他後，乙○○也
    跨過來，伊腳就縮起來，但他們2人還是執意抓伊左右手，
    乙○○並抱住伊左、右腳腳踝，伊就抽腿掙脫，並用腳去逼
    退乙○○，那時楊炎賜就站起來把被告2人架退（見原審卷
    第231頁反面），就被告2人究竟如何抓其手腳，告訴人陳述
    並不盡一致。又楊炎賜於警詢時陳稱：該兩名男子就跨過座
    位，1人以雙手抱住丙○○左腿，另1人抓住丙○○右手（見
    偵查第19頁），於原審審理中稱：甲○○的手有扣到丙○○
    的手，沒有拉扯，當時丙○○就開始大聲喊救命，甲○○在
    丙○○的右半邊沒有停過，一直抓丙○○，丙○○一直用雙
    手擋住她的頭，乙○○也跨過椅背抱住丙○○的雙腿並壓著
    （見原審卷第236頁）。就被告2人如何抓、把丙○○手腳，
    證人楊炎賜前後亦為不一致之證述。本院審酌告訴人、證人
    楊炎賜與被告2人在案發前，素未謀面，且當時正逢電影播
    放時，燈光昏暗，被告2人先後迅速跨越座位欲與告訴人理
    論，告訴人則持續揮動手腳以防衛其身體（見本院卷第28頁
    告訴人之刑事補充理由狀），告訴人及證人楊炎賜對被告2
    人及告訴人間之瞬間互動，衡情殊難鉅細彌遺地描述，惟告
    訴人及證人楊炎賜之警詢筆錄係於案發隔日所製作，距案發
    時間較為接近，其2人彼時之記憶當較清晰，且告訴人及證
    人楊炎賜於警詢時就被告其中1人拉告訴人右手，另1人抱住
    告訴人左腿，均為一致之證述，應認其2人於警詢時所述較
    為可信。茲其2人證述被告其中1人抱住告訴人「左腿」，即
    與上開診斷證明書所載告訴人傷勢係在「右膝」、「右踝」
    之部位不符。再者，縱被告甲○○抓住告訴人之部位在右手
    「前臂」及「手腕」，然告訴人瘀傷部位係在右手「手指背
    」，亦與告訴人及證人楊炎賜就被告2人對告訴人肢體接觸
    部位不同，足認告訴人所受之傷勢，並非被告甲○○拉其右
    手、被告乙○○抱其左腿所致。
  (四)依被告2人所述，案發當日係因顏女與楊炎賜交談聲音過大
    ，經渠等制止後，顏女遂一直踢渠等椅背，並辱罵渠等為廢
    物，甲○○才先跨過椅背找顏女理論，顏女於本院審理時亦
    坦承或因電影院座椅狹窄，伊往前傾，可能腳有頂到前座（
    見本院卷第70頁），惟否認有辱罵被告2人為廢物。經查，
    觀諸卷附「喜滿客電影城」現場照片所示（見偵卷第22頁）
    ，該電影院前後座椅椅距約90公分，尚非寬敞，後座之人雙
    腳平放，雙膝即會頂到前座椅背，以顏女身高163公分（見
    本院卷第29頁），尚非纖細瘦小之體型，即有可能因前傾致
    腳頂到前座椅背，使被告2人誤以為有意以腳踢渠等椅背。
    且據證人即「喜滿客電影城」協理李明儒於原審證稱：警員
    到電影院處理時，伊有在場，乙○○當場質問丙○○為何要
    罵渠2人是廢物，丙○○說那句話不是在說被告2人等語（見
    原審卷第240頁），顯見顏女當時確實有說「廢物」2字。然
    顏女當時已因與楊炎賜交談音量過大，經被告2人制止而與
    被告2人互有齟齬，嗣又口出「廢物」2字，且腳頂到前座椅
    背，當易使被告2人認為係針對渠等，故被告甲○○即跨過
    椅背欲找丙○○理論，惟依丙○○於本院自承：甲○○過來
    時伊嚇一跳，所以伊才踢他，捍衛伊自己等語（見本院卷第
    23 頁），核與被告2人上揭辯詞相符，堪認被告甲○○於跨
    過椅背欲與丙○○理論，尚未對丙○○為任何舉動前，丙○○即先以腳踢被告甲○○，致被告乙○○見狀，亦跨過椅背
    欲阻擋丙○○，惟丙○○亦以腳踢被告乙○○，此可見丙○○於本院所提刑事補充理由狀上載「.. 且因告訴人不甘願
    突遭兩陌生男子一直在周圍逕行暴行，故手、腳至該2人逃
    離前均未停止捍衛自己全身部位」甚明（見本院卷第28頁）
    ，被告乙○○亦因遭丙○○腳踢而受有左側併右側小腿挫傷
    、右側膝挫傷之傷勢，此有天主教會耕莘醫院永和分院開立
    之診斷證明書附卷可憑（見偵卷第29頁），並據證人廖寶煥
    、康宗平證述：乙○○有把褲子拉起來給渠等檢查等語屬實
    （見原審卷第286頁）。至被告乙○○另有左側手第1指之擦
    傷，據其所述，係因遭丙○○以腳踢踹，當下立即以手護住
    下體，以致被踢到手指等語，亦符合經驗法則，足堪採信。
  (五)被告2人先後跨過椅背而遭丙○○陸續以腳踢踹後，為阻擋
  　丙○○對其等再行踢踹攻擊，而由被告甲○○拉住丙○○右
  　手前臂及手腕，被告乙○○則抱住丙○○左腿，究其2人之
    目的僅係欲藉此阻擋丙○○之踢踹，雖非明智之舉，惟殊難
    謂被告2人此阻擋之行為即有傷害之犯意。參以證人楊炎賜
    於原審證稱：甲○○的手有扣到丙○○的手，沒有拉扯，乙○○抱住丙○○的腿等語（見原審卷第236頁），並未敘及
    被告2人有何「毆打」、「拉扯」行為，益徵被告甲○○拉
    住丙○○右手、被告乙○○抱住丙○○左腿，主觀上均無傷
    害丙○○之犯意。至丙○○所受之輕微傷勢，既均非被告2
    人阻擋時所致，已如上述，以丙○○處於電影院座椅之狹小
    空間內，持續用力手揮、腳踢，當有可能碰撞到座椅或揮、
    踢到被告2人，以致自己受傷，此亦無悖於常情，當不得謂
    其受有傷勢，必係在場之被告2人蓄意傷害所致。
  (六)至被告2人在警局簽名出具之道歉書1 紙，僅記載「乙○○
    …甲○○…因細故與後座觀眾顏小姐發生爭吵，進而有一些
    衝突，希望顏小姐大人大量不計較本次的衝突，並經警方調
    解下，達成和解」（見原審卷第26頁），並未明示所謂「衝
    突」是否即指傷害犯行。且據證人林志鴻描述當時書寫此份
    道歉書之情形為：丙○○雖沒有明顯外傷，但伊不知她有無
    內傷，這樣案子不好移送，因此伊請曲有光跟顏女說等拿到
    驗傷單後，再提出告訴，不用現在提。後來伊單純站在請男
    方跟女方道歉之立場，請被告主動向顏女做道歉的動作，先
    把今天的事情解決，被告同意，顏女有接下道歉書，雙方也
    握手，伊才讓雙方離開（見原審卷第288頁至反面）。證人
    曲有光於另案民事事件審理中亦稱：伊基於好意幫兩造協調
    ，伊請顏女先到辦公室後方的備勤室聽取他的意見，顏女表
    示如果對方願意和解，至少被告要先口頭道歉並寫道歉書，
    伊就將顏女意思轉告被告，劉先生也答應，所以就在辦公室
    親筆寫了1份道歉書，由劉先生親自將道歉書交給顏女，顏
    女當場有接受並有與被告握手言和，道歉書上並沒有明確的
    表示和解的內容，只是願意不計較雙方當時衝突行為等語明
    確（見原審卷第131頁）。可知該份道歉書乃被告2人基於息
    事寧人心態而書寫，自難據此即認被告2人有何承認傷害之
    意思及犯行。此外，證人即「喜滿客電影城」之保全人員張
    峻榮及證人李明儒均未聽聞被告2人甫於衝突後有何承認傷
    害顏女之陳述（見原審卷第239頁、第240頁），亦無從認定
    被告2人曾承認傷害顏女。
  (七)至丙○○對被告2人提起侵權行為損害賠償之民事訴訟，雖
    經臺灣板橋地方法院認定被告2人故意傷害顏女，而以95年
    度訴字第687號民事判決被告2人應各賠償新臺幣2萬元，被
    告2人提起上訴後，經本院認為被告2人已與顏女達成訴訟外
    和解，故以95年度上易字第1055號民事判決改判顏女敗訴確
    定，顏女不服，聲請再審等情，業據丙○○陳明在卷（見原
    審卷第37頁），且有上開判決書2份可按（見原審卷第112至
    119頁）。
    惟按刑事法院審理犯罪事實並不受民事判決之拘束，如
    當事人聲明之證據方法與犯罪事實有重要關係，仍應予以調
    查，就其所得心證而為判斷，不得以民事確定判決所為之證
    據判斷，逕援為刑事判決之基礎（最高法院著有20年上字第
    231號、29年上字第1090號、56年臺上字第118號判例參照）
    。本院針對與本案傷害犯行相關之各項證據調查結果，認定
    證據之取捨、判斷理由如上，自不受民事判決理由之拘束，
    附此說明。
五、綜上，顏女及證人楊炎賜所述被告2人傷害之手法及部位，
    均與顏女所受之傷勢不符，復難認被告2人為阻擋顏女的
    踢踹，分別拉、抱住顏女手、腳之舉，有何傷害顏女之主觀
    犯意。此外，查無其他積極證據足認被告2人有公訴人所指
    之犯行，自屬不能證明被告2人犯罪。
六、原審審理結果，認不能證明被告2人犯罪，而諭知被告2人無
　　罪判決，經核其認事用法及證據之取捨，均無違誤。檢察官
　　據告訴人之請求，提起上訴意旨以被告2人既捨棄電影不
　　看，而直接翻越座位找顏女理論，顯見被告2人已至怒不可
    遏之程度，豈有可能任憑顏女以腳攻擊而不還手？顏女及
    楊炎賜所述被告2人傷害部分核與診斷證明書相符云云，指
    摘原判決不當，揆諸前開說明，檢察官上訴，非有理由，應
    予駁回。
據上論斷，應依刑事訴訟法第368條，判決如主文。
本案經檢察官謝英民到庭執行職務。
中　　華　　民　　國　　96　　年　　8 　　月　　31　　日
　　　　　　　　　刑事第二庭審判長法　官  呂丹玉
　        　　　　　　　          法　官  王詠寰
  　　　　　　　　　　　　　      法　官  林恆吉
以上正本證明與原本無異。
不得上訴。
                                  書記官  劉文美
中　　華　　民　　國　　96　　年　　8　　月　　31 　　日
